最高法院刑事判決　　　　　　　　　　　　　　　　九十一年度台上字第六七九號
　　上　訴　人　甲○○
　　選任辯護人　林志忠律師
右上訴人因違反毒品危害防制條例案件，不服台灣高等法院台中分院中華民國八十八
年十月十三日第二審判決（八十八年度上訴字第一五○○號，起訴案號：台灣台中地
方法院檢察署八十六年度偵字第二一三四二號），提起上訴，本院判決如左：
    主  文
原判決撤銷，發回台灣高等法院台中分院。
    理  由
本件原判決認定甲○○曾因違反麻醉藥品管理條例案件，經第一審法院判處有期徒刑
五月確定，於民國（下同）八十二年三月十日易科罰金執行完畢，仍不知悔改，復與
不詳姓名綽號「小林」之已成年男子，基於共同販賣毒品之犯意聯絡，而持有毒品海
洛因。於八十六年十月十二日下午四時許，因葉萬益（另案經檢察官偵查起訴）經警
持台灣台中地方法院檢察署檢察官核發之搜索票，在彰化縣溪湖鎮○○○街一○二號
租處，查獲葉萬益持有毒品海洛因及安非他命等物，涉有販賣毒品安非他命及施用毒
品海洛因之嫌，葉萬益於警訊時供陳願協助警方逮捕販賣毒品安非他命及毒品海洛因
之上手，並隨即於當日下午七時許，以葉萬益所有之000000000號行動電話
撥打000000000號行動電話予綽號「小林」之男子，聯絡交易毒品海洛因之
時地，初約定在台中市○○○路路橋下交易，葉萬益並當日晚上親自引導警員前往交
易地點埋伏。嗣葉萬益與「小林」再度聯絡，「小林」更改交易地點為台中市○○路
與中港路口「越南東家羊肉爐」店前人行道上，並推由上訴人攜帶海洛因淨重三六‧
五三公克（包裝重二‧○九公克）前往約定地點等候，惟上訴人恐事跡敗露，先將所
攜帶之海洛因藏放於附近約距其十公尺遠之車號ＳＷＱ｜八三五號機車之前置物籃內
。而葉萬益依「小林」之約，與警方人員再改往新交易地點埋伏，約於同日晚上八時
許，前往埋伏之警方見「小林」遲未出現，乃要求葉萬益第三次再以同一電話聯絡，
警方並持望眼鏡觀看，電話撥通時，見在台中市○○路與中港路口「越南東家羊肉爐
」店前人行道上之上訴人正接聽電話，二人通話完畢，均同時放下電話，警方因而確
定毒品交易之對方為上訴人，即上前合力逮捕，當場查獲上訴人手持0000000
00號及000000000號行動電話，經試撥電話確定其中一支行動電話之號碼
，係毒品交易聯絡用之000000000號無訛，並於附近搜索時，於上開機車前
置物籃內起出上開海洛因，予以查扣等情。因而維持第一審論處上訴人共同意圖販賣
而持有毒品累犯罪刑之判決，駁回上訴人在原審之上訴，固非毫無見地。
惟查：（一）有罪之判決必須記載犯罪事實，以示國家刑罰權之所由生，故其事實欄
，就犯罪構成要件及與適用法令有關之事實，須明確認定，詳確記載，並於理由欄說
明所憑之證據及認定之理由，始足為適用法律之準據。原判決事實欄認定上訴人因違
反麻醉藥品管理條例案件，經第一審法院判處有期徒刑五月確定，於八十二年三月十
日易科罰金執行完畢等情，如果無訛，因意圖販賣而持有毒品海洛因之犯罪，於以販
賣之意思而持有之初即成立，則上訴人以販賣之意思而持有海洛因之初，是否在上開
違反麻醉藥品管理條例案件於八十二年三月十日執行完畢後五年以內，攸關刑法第四
十七條累犯規定之適用，乃原判決竟未於事實欄明確認定，詳細記載，本院尚無從為
其適用法律是否適當之判斷。（二）審理事實之法院，對於案內與罪名成否及論罪科
刑等有關之一切證據，除認為不必要者外，均應詳為調查，然後綜合各方面情形，本
諸經驗及論理法則以為證據取捨之判斷與事實之認定，不能以推測或擬制之詞作為科
刑判決之基礎；又證據雖已調查，但其內容尚未明瞭者，即與未經調查無異，如遽行
判決，仍屬應於審判期日調查之證據未予調查。卷查證人莊志剛在第一審及原審證稱
：伊等查獲葉萬益施用毒品時，葉萬益供稱由綽號「小林」者提供，乃由葉萬益以所
持行動電話撥打000000000號行動電話與綽號「小林」者聯絡，約定於台中
市○○○路與復興路橋下交易，伊等前往埋伏，未見綽號「小林」者，再由葉萬益以
行動電話與綽號「小林」者聯絡，改約定於同市○○路與中港路交岔路口之「越南東
家羊肉爐」店交易，伊等抵達現場未發現可疑之人，在現場繞了幾圈後，將車停靠於
文心南路北邊再由葉萬益以行動電話聯絡，依然未看到或發現綽號「小林」者，嗣再
以行動電話聯絡時，伊等看到上訴人正在「越南東家羊肉爐」店前之人行道接聽電話
，葉萬益掛斷，上訴人亦即放下行動電話，伊等認為上訴人即係綽號「小林」者，立
即上前將之逮捕，並試撥000000000號行動電話確定為上訴人所持用，而後
經搜索，於距上訴人約二十公尺之機車前置物籃內起出海洛因等情（見一審卷五四頁
、原審卷四○頁），證人葉萬益於警訊時證稱：「我是於八十六年十月二十日下午十
九時許，以000000000號行動電話與陳清松小弟綽號『小林』之男子取得連
絡後，我們本來約定於台中市○○○路橋下進行毒品交易，但綽號『小林』更改於台
中市○○路與文心路口，我即帶同警方前往埋伏守候，警方發現該路口之『越南東家
羊肉爐』店前有一名手持行動電話之可疑男子，警方即上前盤查，發現該男子使用之
行動電話為000000000號，與交易對象使用電話相符，並在該男子所站立旁
之機車前菜籃內查獲兩包海洛因，剛好一兩」、「是以我自己所有之0000000
00號行動電話與綽號『小林』取得連絡，計撥三次，前二次均由『小林』接聽，最
後一次何人我就不知道」、「（你所稱之綽號『小林』是否為警方查獲之甲○○？）
不是。最後與我連絡之男子我肯定就是甲○○的聲音」等語（見偵查卷八、九頁），
而警察於上開機車前置物籃內查獲之白粉，確係海洛因，亦經法務部調查局鑑定無訛
，有該局鑑定通知書在卷可稽（見偵查卷一二一頁）；然上訴人一再否認持有上開毒
品，並辯稱：當晚係綽號「阿華」者以汽車載伊至現場交付000000000號行
動電話，要伊在該處等候另駕黑色自用小客車之葉姓男子，以便向之購買安非他命云
云，且證人莊志剛在第一審證稱：未見上訴人置放物品於前開機車上（見一審卷五四
頁），證人葉萬益於警訊時證稱：前二次以行動電話與伊約定毒品交易地點之人為綽
號「小林」者，並非上訴人，證人蕭麗慧在警訊時證稱：上開機車為伊停放於「越南
東家羊肉爐」店前各等情；如果無訛，葉萬益於第三次撥通000000000號行
動電話由上訴人接聽時，上訴人與葉萬益間之對話內容如何？與先前葉萬益與綽號「
小林」者談妥之海洛因買賣事宜是否有關？乃攸關認定上訴人是否與綽號「小林」者
共同意圖販賣而持有毒品之重要關係事項，自應釐清；又前開機車如係蕭麗慧所停放
，復無人目擊上訴人將扣案之海洛因藏放於該機車前置物籃內，則扣案之海洛因是否
原為上訴人所持有？亦非無審究餘地。乃原審未詳予調查、根究明白，徒以上訴人曾
靠近前開機車旁，葉萬益第三次撥通000000000號行動電話，其接聽者亦為
上訴人等情，即遽行判決，推測上訴人與綽號「小林」者共同意圖販賣而持有海洛因
並將扣案之海洛因藏放於上開機車前置物籃內，難謂無認定事實不憑證據及查證未盡
之違法。以上諸端，或為上訴意旨所指摘，或為本院得依職權調查之事項，應認原判
決有撤銷發回更審之原因。
據上論結，應依刑事訴訟法第三百九十七條、第四百零一條，判決如主文。
中      華      民      國    九十一    年      一      月    三十一    日
                              最高法院刑事第九庭
                                  審判長法官  莊  登  照
                                        法官  洪  明  輝
                                        法官  黃  一  鑫
                                        法官  魏  新  和
                                        法官  林  秀  夫
      右正本證明與原本無異
                                              書  記  官
中      華      民      國    九十一    年      二      月      六      日
